【裁判字號】    97,訴,665
【裁判日期】    971126
【裁判案由】    損害賠償
【裁判全文】
臺灣臺中地方法院民事判決               97年度訴字第665號
原      告  戊○○
訴訟代理人  林軍男律師
被      告  甲○○
訴訟代理人  柳正村律師
            己○○
上  一  人
複代理人    丙○○
上列當事人間損害賠償事件，本院於民國97年11月5日言詞辯論
終結，判決如下：
    主    文
原告之訴及其假執行之聲請均駁回。
訴訟費用由原告負擔。
    事實及理由
甲、程序方面：
    按訴狀送達後，原告不得將原訴變更或追加他訴。但有下列
    各款情形之一者，不在此限：二、請求之基礎事實同一者。
    七、不甚礙被告之防禦及訴訟之終結者。民事訴訟法第255
    條第1項第2、7款分別定有明文。本件原告追加侵權行為損
    害賠償部分與原起訴部分，其所據事實與原起訴之事實具有
    共同性，核屬同一基礎事實，且無礙於被告之防禦及訴訟終
    結，依首揭法條之規定，自為法之所許。
乙、實體方面：
一、原告起訴主張略以：
（一）兩造於民國（下同）97年1月10日就被告所有坐落臺中市
      ○區○村段304-83地號、面積66平方公尺、應有部分全部
      之土地及坐落其上建號1029、1518號即門牌號碼臺中市○
      ○路○段305之3之房屋（以下簡稱系爭房地），簽訂不動
      產買賣契約書，約定買賣價金為新臺幣（下同）500萬元
      ，嗣原告已依約給付價款完畢，被告亦於97年2月25日將
      系爭房地所有權移轉登記予原告。惟依系爭買賣契約第9
      條第4項約定：「……四、乙方（即被告，下同）保證本
      標的物周邊無其他土地妨害本標的物現況之進出及使用。
      ……」，即被告於訂約當時已向原告保證本標的物周邊無
      其他土地妨害本標的物現況之進出及使用。然，近經原告
      調閱系爭房地之地籍圖謄本時，始赫然發現，在系爭房地
      營業出入口之處，竟有屬於訴外人丁○○○所有之土地（
      即臺中市○區○村段304-55地號土地），且隔絕在系爭房
      地前，非通過其土地，勢無法連接並通行至臺中市○○路
      ○段路面，而系爭房地之大門及營業出入口，其設置即為
      面朝臺中市○○路○段方向，並以此為出口，供人員進出
      及使用，如原告嗣無法取得該筆土地之產權，或甚至可能
      衍生通行權之糾紛，此除將大幅影響系爭房地之經濟與利
      用價值，更難以期待系爭房地能發揮其應有之效益，致使
      原告受有重大之損害。詎被告於簽約當時明知上情，卻仍
      蓄意隱瞞原告並未告知，涉及詐騙原告，甚至向原告以書
      面保證，系爭房地周邊無其他土地妨害現況之進出及使用
      ，已構成違約之債務不履行責任及物之瑕疵及權利瑕疵之
      損害賠償責任。
（二）系爭房地周邊已有他人之土地妨害本件原告進出及使用，
      被告已構成違約事由：
    1.在系爭房地之營業出入口前，屬於丁○○○所有之土地，
      僅其中「截角部份」為道路用地（尚未經徵收完成），其
      餘隔絕在系爭營業使用房屋前之大部份土地，則屬第一種
      商業區用地。
    2.系爭房屋係全部坐落在臺中市○區○村段304-83地號之土
      地上，且其中亦有截角部份土地，作為道路用地，凡此有
      建築平面圖，可資參酌，另稽之截角部份之現況照片，亦
      相吻合，僅空地部份與丁○○○所有前揭土地之截角部份
      相連。
    3.兩筆土地空地部份雖相連，但原告營業現址之正門出入，
      則非通過屬於第一種商業區之用地部份，勢必無法連接通
      行至三民路路面。再者丁○○○已表明其並不同意供原告
      或被告使用，並要求當事人需以高價購買該土地，爭訟性
      已然發生，自已有妨害原告進出及使用之情事。
    4.依系爭買賣契約第12條第3款之約定，於「……如乙方毀
      約不賣或給付不能或不為給付或有其他違約情事時，甲方
      （即原告，下同）除得解除本契約外，乙方應於甲方通知
      解約日起3日內，立即將已收款項如數返還甲方，並應於
      解約日起10日內另交付原所收款項之1倍金額予甲方，以
      為違約損害賠償。」。今原告已依約完全給付500萬元價
      款。茲考量若原告嗣無法順利取得門前土地之產權，或甚
      至可能因此衍生通行權之糾紛，所需另行支出之購買價款
      ，或爭訟程序期間之勞力、時間及費用之損失，加計系爭
      房地之經濟與利用價值之損失，及至原告能正常使用系爭
      房地期間，因不能正常使用之損害。原告以此為據計算，
      請求被告應賠償原告300萬元，作為本件違約時之損害賠
      償。
（三）本件債務不履行之違約責任及瑕疵損害賠償部份，損害賠
      償計算之基礎：
    1.原告主張之第一種計算方式：
      (1)依系爭買賣契約第12條第3款約定被告違約應為賠償。
      (2)原告已依約完全給付500萬元價款，茲請求其中300萬元
        作為本件違約時之損害賠償。
    2.原告主張之第二種計算方式：
      (1)所受損害及所失利益：若原告嗣無法順利取得門前土地
        之產權，或甚至可能因此衍生通行權之糾紛，所需另行
        支出之購買土地價款（丁○○○開價公告現值加四成並
        負擔增值稅，約70萬元），或爭訟程序期間所需付出之
        勞力、時間及費用之損失（請依職權斟酌）。因有通行
        權之爭議，若未能解決，將造成系爭房地經濟與利用價
        值之損失（市值貶值），此經兩造合意為55萬200元。
        及因爭訟程序期間，原告不能正常使用系爭房地之損害
        （如供出租時租金之預期利益，或相當於租金收入之可
        使用期間之房地利益，此請依職權斟酌）。
      (2)所受損害：丁○○○開價原告如購買需以公告現值加四
        成並負擔增值稅，約70萬元。系爭房地經濟與利用價值
        之損失（市值貶值），此經兩造合意為55萬200元。
（四）本件侵權行為損害賠償部份（以詐欺或提供錯誤之資訊方
      式，侵害原告之意思決定自由權）：
    1.被告明知系爭房地之周邊已有丁○○○之土地，且有可能
      妨害系爭房地進出及使用之情事，前此，被告並曾與丁○
      ○○商討購買土地事宜，嗣因丁○○○出價過高，終未能
      達成協議等情，亦已經丁○○○以證人身份具結證稱上情
      屬實。詎被告明知於此，且其基於買賣關係之附隨義務，
      亦有據實告知買方之說明義務，惟竟仍蓄意隱匿上開情事
      ，亦未據實告知原告。而被告既係蓄意隱匿此項重要之買
      賣交易訊息，即係施用詐術，或故意提供錯誤之資訊，致
      使原告陷於錯誤，認系房地與第三人無任何糾紛之情事，
      在意思決定不自由之情形下，與被告簽訂原來約定內容之
      系爭買賣契約。核被告之前開所為，已屬侵害原告之意思
      決定自由（侵害自由權），並足以影響原告，是否仍按原
      來約定內容及所同意之價款成立系爭房地買賣契約？且致
      使原告無法事先評估購買系爭房地之風險與合理購買價位
      ，並造成原告在購買系爭房地之後，營業出入口前存有他
      人之土地妨害原告進出及使用之損害現況。
    2.損害賠償計算之基礎：
      (1)同前段原告主張之第二種計算方式。
      (2)以地主丁○○○開價原告如購買需以公告現值加四成並
        負擔增值稅，約70萬元。或系爭房地經濟與利用價值之
        損失（市值貶值），此經兩造合意為55萬200元（原告
        如知悉上情，當會在購買價款中予以扣除）。
      (3)精神慰撫金：考量若無法順利取得門前土地之產權，或
        甚至可能因此衍生通行權之糾紛，所需另行支出之購買
        土地價款及爭訟程序期間所需付出之勞力、時間及費用
        之損失，以50萬元計算（請依職權斟酌）。
（五）本件買賣契約及辦理抵押權設定程序所需之相關文件（包
      括地籍圖），均係由被告出資聘請之代書江惠玲所辦理，
      原告並未經手辦理相關程序或文件，無從得知，更不知悉
      系爭房地之前有他人之土地。
（六）綜上，爰依兩造間買賣契約關係與民法債務不履行、物之
      瑕疵、權利瑕疵及侵權行為等等相關法文規定，提起
      本件訴訟。並聲明：求為判決被告應給付原告300萬元及
      自起訴狀繕本送達之翌日起至清償日止，按年利率5% 計
      算之利息。並陳明願供擔保請准宣告假執行。
二、被告答辯略以：
（一）兩造就系爭房地訂立買賣契約書，總價500萬元已經付清
      ，系爭房地亦於97年2月25日完成所有權移轉登記予原告
      ，另原告已向遠東銀行辦理完成抵押貸款。被告遵照買賣
      契約書將系爭房地移轉給原告，買賣面積並無減少，房屋
      已騰空點交給原告，故被告依約履行，並無原告所稱「被
      告毀約不賣或給付不能或不為給付或有其他違約情事」之
      情事。
（二）原告稱兩造買賣契約第9條第4項約定：「……四、乙方保
      證本標的物周邊無其他土地妨害本標的物現況之進出及使
      用。……」，因系爭房地之營業出入口處，有屬於丁○○
      ○所有之土地，非通過其土地，無法通行至臺中市○○路
      ○段路面，並進而以「如原告嗣無法取得該筆土地之產權
      ，或甚至可能衍生通行權之糾紛」等語，請求損害賠償。
      惟查被告於56年間購買系爭房地時，該丁○○○所有之土
      地即已存在，而系爭房屋起造人及系爭土地原地主亦為丁
      ○○○，被告已通行40年之久，並不影響進出及使用，被
      告依房地現狀點交，何來欺騙原告，原告稱有影響通行亦
      不實在。
（三）系爭房地為丁○○○提供土地與建商乙○○合建，被告於
      56年4月8日向乙○○購買系爭房地，由丁○○○為契約見
      證人，當時購買土地面積記載約23坪（包括空地、路地、
      巷地），實際過戶面積66平方公尺（折合19.965坪），有
      買賣契約書可憑，其餘空地、路地、巷地約3坪並未過戶
      ，但仍作系爭房地通行使用，通行40年之久，相安無事，
      丁○○○並無爭議。原告所爭執之丁○○○所有上開土地
      6平方公尺（折合1.815坪），即為當時買賣契約書所稱空
      地、路地、巷地，並無妨害系爭房地現況之進出及使用。
      原告以該土地有妨害通行請求損害賠償，自應舉證證明確
      實有不能通行之情事發生，否則請求損害賠償即無依據。
（四）兩造原於96年11月15日訂立買賣協議書，雙方約定系爭房
      地買賣總價540萬元，嗣於97年1月10日再訂立正式買賣契
      約書，依買賣契約書第17條特別約定事項：「97年1月10
      日交屋，之後房屋之責任歸屬由甲方負責，買賣價原為
      540萬元，雙方同意買賣價變更為500萬元，雙方不得依任
      何理由重新議價，否則視違約論」。雙方已約定減價交屋
      後，房屋之責任歸屬由原告負責，又原告訂立買賣契約書
      後，向銀行辦理貸款，依慣例銀行會要求原告提出土地登
      記謄本及地籍圖謄本等文件審核，上開文件又是公開資訊
      ，任何人均得向地政機關領取，無從隱瞞，而原告也確實
      領取上開文件向銀行取得貸款，應認原告對於系爭買賣標
      的物位置圖及現況使用已經瞭解。原告於97年3月3日取得
      貸款付清買賣尾款後，隨即提起本件訴訟請求鉅額損害賠
      償，有違誠實信用。
（五）系爭房地建築當時，地籍圖上截角部分作為路地使用，另
      丁○○○所有錦村段304-55地號土地亦一部分截角作為路
      地使用，有鈞院調取分區使用證明書可查，故系爭房地北
      邊面臨304-52地號巷道，東北邊截角部分面臨三民路3段
      路面，兩面臨路並非袋地，房屋大門及營業出入口可直接
      通行至三民路3段路面，並無原告所指不能通行之情形。
（六）綜上，原告之訴顯無理由。並聲明：求為判決駁回原告之
      訴及其假執行之聲請。並陳明如受不利判決願供擔保請准
      免為假執行。
三、兩造經本院整理不爭執事項並簡化爭點，結果如下：
（一）兩造不爭執之事項：
    1.兩造於97年1月10日就系爭房地簽訂不動產買賣契約書，
      買賣價金為500萬元，原告已給付全部價金與被告，被告
      於97年2月25日將系爭房地辦理所有權移轉登記與原告。
    2.系爭房地已經現狀點交給原告占有，另原告已向遠東國際
      商業銀行辦理設定最高限額抵押權5,160,000元登記完畢
      。
    3.坐落臺中市○區○村段304-55地號土地面積6平方公尺，
      地目為田，為丁○○○所有。
    4.原證一不動產買賣契約、原證二土地及建物登記謄本、原
      證三之地籍圖謄本、原證四之土地登記謄本、被證三買賣
      協議書均屬真正。
    5.系爭房地須經過丁○○○所有坐落臺中市○區○村段304-
      55地號土地始得進入房屋門前通行道路即臺中市○○路。
（二）本件之爭點：
    1.坐落臺中市○區○村段304-55地號土地面積6平方公尺有
      無妨害系爭房地現況及將來之進出及使用？
    2.被告是否故為隱瞞系爭房地須經過丁○○○所有坐落臺中
      市○區○村段304-55地號土地始得進入房屋門前通行道路
      即臺中市○○路之事實。
    3.系爭房地須經過丁○○○所有坐落臺中市○區○村段304-
      55地號土地始得進入房屋門前通行道路即臺中市○○路之
      事實，是否屬被告不依適當方法履行債務之債務不履行？
    4.被告就本件買賣是否應負債務不履行責任、物之瑕疵及權
      利瑕疵、侵權行為之損害賠償責任？
    5.原告是否因前揭爭執事項之存在而受有損害？有否失去利
      益？如有損害或失去利益，其金額若干？計算方式為何？
    6.被告居住系爭房地期間，丁○○○所有坐落臺中市○區○
      村段304-55地號土地是否影響系爭房地之通行及使用。
四、法院之判斷：
（一）本件原告主張兩造於97年1月10日就系爭房地簽訂不動產
      買賣契約書，買賣價金為500萬元，原告已給付全部價金
      與被告，被告已於97年2月25日將系爭房地辦理所有權移
      轉登記與原告。又系爭房地須經過丁○○○所有坐落臺中
      市○區○村段304-55地號土地始得進入房屋門前通行道路
      即臺中市○○路等事實，並不爭執，自堪信為真實。
（二）按所謂權利瑕疵擔保，依民法第349條及第350條規定，出
      賣人僅擔保第三人就買賣之標的物對買受人不得主張任何
      權利及擔保其權利確係存在，亦即出賣人應擔保買賣標的
      之權利完整無缺或權利存在之謂。查系爭房地業經辦理所
      有權第一次登記，此有系爭房地登記謄本附卷可憑，是系
      爭房地並無權利不存在之情事存在。且系爭房地迄至本件
      訴訟言詞辯論終結前，亦無第三人出而對原告主張權利，
      故本件依原告所主張之上開事實，自難認已符合上揭權利
      瑕疵擔保之要件，原告依權利瑕疵擔保對被告請求損害賠
      償，自屬無據。
（三）查系爭房地建築時，其坐落基地東方截角部分保留部分空
      地，目前則作為通行道路使用（參本院卷第12頁地籍圖謄
      本、第131頁建物平面圖及第132頁現場照片），另丁○○
      ○所有錦村段304-55地號土地，亦有一部分截角作為路地
      使用（參本院卷第78頁附台中市政府都市計畫土地分區使
      用證明書）。故綜合系爭房地保留之空地及現場使用情形
      觀之，房屋之北側面臨巷道，東側截角部分（含系爭土地
      及丁○○○所有土地之截角部分）面臨三民路3段之路面
      ，房屋之大門及營業出入口可經由騎樓通往北側巷道，進
      而通行至三民路3段路面。是被告抗辯稱系爭房地並無不
      能通行之情形，應堪採信；原告稱系爭房地因丁○○○所
      有土地阻隔其中致不能通行三民路，則與事實不符。從而
      ，原告主張系爭房地存有物之瑕疵云云，與法尚有未合。
（四）查與系爭房地正門主要出入口相鄰之丁○○○所有坐落臺
      中市○區○村段304-55地號土地，係沿臺中市○○路與系
      爭房地相鄰接，依兩造各自提出之現場照片顯示，丁○○
      ○所有上開土地係位於系爭房屋騎樓地與人行道間之狹長
      土地，土地上舖設有地磚及混凝土供系爭房地使用人及不
      特定公眾通行使用。再依原告所提出之建物登記謄本顯示
      ，系爭房屋於59年辦理所有權第一次登記，另依被告提出
      之系爭房地不動產預約買賣契約書、房屋使用執照、土地
      登記謄本所載，系爭房屋原起造人為丁○○○、系爭土地
      被告買受之前手亦係丁○○○，足見丁○○○所有上開土
      地已提供系爭房地出入使用及眾人通行多年無訛。而按既
      成道路符合一定要件而成立公用地役關係者，其所有權人
      對土地已無從自由使用收益，乃形成因公益而特別犧牲其
      財產上之利益，大法官會議釋字第四百號解釋文可資參照
      ；又既成為公眾通行之道路，其土地之所有權，縱未為移
      轉登記，而仍為私人所保留，亦不容私人在該道路上起造
      任何建築物，妨害交通，原告所有土地，在二十餘年前，
      即已成為農路，供公眾通行，自應認為已因時效完成而有
      公用地役關係之存在，則該農路之土地，即已成為他有公
      物中之公共用物，原告雖有其所有權，但其所有權之行使
      ，應受限制，不得違反供公眾通行之目的，原告擅自將已
      成之農路，以竹柱、鐵線築為圍籬，阻礙交通，意圖收回
      路地，自為法所不許（行政法院61年判字第435號判例意
      旨酌參）；再土地成為道路供公眾通行，既已歷數十年之
      久，自應認為已因時效完成而有公用地役關係之存在，此
      項道路之土地，即已成為他有公物中之公共用物，原告雖
      仍有其所有權，但其所有權之行使應受限制，不得違反供
      公眾通行之目的，原告擅自將已成之道路廢止，改闢為田
      耕作，被告官署糾正原告此項行為，回復原來道路，此項
      處分，自非違法（行政法院45年判字第8號判例意旨參照
      ）。據此，已成立公用地役關係之土地，縱私人仍保有所
      有權，但其所有權之行使應受限制，不容任意圍堵而違反
      供公眾通行之目的。本件丁○○○所有之上開土地，依上
      開說明，顯屬有公用地役關係存在之既成道路。而查，有
      公用地役關係存在之土地，即係以供公眾通行為目的，自
      亦得提供系爭房地對外通行。從而，系爭房地自不因面臨
      存在公用地役關係之丁○○○所有上開土地，即認有不能
      通行之物之瑕疵，或認被告所為債務履行行為不符債之本
      旨，被告當不因丁○○○任意擴張其所有權之行為，即認
      應負物之瑕疵或不完全給付之責。再丁○○○所有之上開
      土地既屬存有公用地役關係，自再無妨害原告所有系爭房
      地出入之可能，被告所為給付顯亦無違兩造簽訂之系爭契
      約第9條約之情事存在。
（五）關於被告是否不法侵害原告意思決定自由權？應否負侵權
      行為責任部分：
    1.按因故意或過失，不法侵害他人之權利者，負損害賠償責
      任；故意以背於善良風俗之方法，加損害於他人者亦同，
      民法第184條第1項定有明文。次按，共同侵權行為之成立
      ，必須符合侵權行為人有意思之聯絡或侵權行為之分擔；
      侵害他人權利；侵害行為係屬不法；被害人受有損害；侵
      權行為與被害人之損害間具有相當因果關係；須有故意或
      過失；侵權行為人須有責任能力之要件，始足當之。
    2.本件原告主張被告隱匿系爭房地前存有他人土地之事實，
      ，使原告陷於錯誤而買受系爭房地，係故意不法侵害原告
      意思決定自由權，使原告受有損失，被告應依民法侵權
      行為之規定賠償賠償原告云云。惟查，
      (1)被告依契約第9條約定乃保證無其他土地妨害系爭建物
        之現況進出及使用，而查丁○○○所有上開土地並無妨
        害原告出入之情形，已述之如前。
      (2)土地及建物登記資料依土地法等相關法令規定乃屬公示
        資料，國人均得依法向地政機關調閱查看。兩造簽訂系
        爭契約前，既均得調閱土地、建物登記謄本及地籍圖以
        查明土地、建物之使用及周圍圍繞土地現況，原告自無
        因被告消極不告知，即可認其因此所為締約之意思表示
        有陷於錯誤之可能。
      (3)兩造就系爭房地之買賣，先於96年11月15日簽訂買賣協
        議書，其買賣價金約定為540萬元，其後方於97年1月10
        日簽訂系爭契約，買賣價金則由540萬元減價為500萬元
        ，其後始於97年2月25日辦畢系爭房地所有權移登記。
        故本件原告自初簽契約迄至正式簽約、辦理所有權移轉
        登記等程序，前後達3月有餘，原告所擁有之猶豫期間
        不可謂不長，難認其訂約之自由意思已受有損害；再原
        告亦未能舉證證明其所給付與被告之價金，與其所主張
        之被告侵害其意思決定自由之行為間有相當之因果關係
        。綜上，原告主張被告就其出售系爭房地與伊之行為應
        負擔侵權行為損害賠償責任，自屬無據。
（六）綜上所述，原告依債務不履行責任、物之瑕疵及權利瑕疵
      、侵權行為損害賠償等之法律關係，對被告請求給付300
      萬元及法定遲延利息，於法均有未洽，為無理由，自不應
      准許。
五、本件判決之基礎已臻明確，兩造其餘之攻擊防禦方法及舉證
    ，核與判決無影響，毋庸一一論列，併此敘明。
六、原告之訴已經駁回，其假執行之聲請已失所附麗，應併駁回
    之。
據上論結，本件原告之訴為無理由，依民事訴訟法第78條，判決
如主文。
中    華    民    國    97    年    11    月    26    日
                  民事第四庭    法  官  王鏗普
正本係照原本作成。
如對本判決上訴，須於判決送達後20日內向本院提出上訴狀。
中    華    民    國    97    年    11    月    26    日
                                書記官


司法院資訊處製作；財團法人民間司法改革基金會備份。
